臺灣高等法院民事判決　九十二年度重家上字第一二號
　　上　訴　人　戊○○即陳靜.
　　　　　　　　甲○○
　　共　　　同
　　訴訟代理人　蔡榮德律師
　　被　上訴人　乙○○
　　　　　　　　丙○○
　　　　　　　　丁○○民國七.
　　右　一　人
　　法定代理人　許素真
　　共　　　同
　　訴訟代理人　劉楷律師
　　複　代理人　林凱律師
右列當事人間請求確認遺囑真偽事件，上訴人對於中華民國九十二年八月二十九日臺
灣桃園地方法院第一審判決（九十一年度家訴字第一０四號）提起上訴，經本院於九
十三年十一月三十日言詞辯論終結，判決如左：
    主    文
上訴駁回。
第二審訴訟費用由上訴人連帶負擔。
    事    實
甲、上訴人方面：
一、聲明：
  (一)原判決廢棄。
  (二)被上訴人在第一審之訴駁回。
二、陳述：除與原判決記載相同者，茲予引用外，補稱略以：
    依系爭遺囑第四項之記載及系爭遺囑之筆跡觀之，系爭遺囑應非被繼承人親自書
    立，故非自書遺囑，而係口授遺囑或代筆遺囑，惟無代筆人簽名及在場見證人，
    不合法定方式及要件，應屬無效。
三、證據：除援用原審所提出者外，補提被繼承人鄭來益生前筆跡資料、遺囑與被繼
    承人鄭來益平常書寫之差異表及長庚紀念醫院診斷證明書為證。
乙、被上訴人方面：
一、聲明：上訴駁回。
二、陳述：除與原判決記載相同者，茲予引用外，補稱略以：
    系爭遺囑確係由被繼承人鄭來益親自書寫遺囑全文，並由鄭來益親自簽名用印，
    雖有第四項「口述遺囑」之記載，但對自書遺囑之效力仍不生影響。
三、證據：除援用原審所提出者外，補提財政部臺灣省北區國稅局遺產稅繳清證明書
    為證。
    理    由
一、被上訴人主張：伊與上訴人戊○○、甲○○，均為訴外人即被繼承人鄭來益（民
    國九十一年九月二十三日死亡）之合法繼承人，鄭來益生前即於九十年十一月十
    五日親自書立如原判決附件所示遺囑乙紙（下稱系爭遺囑）。嗣鄭來益死後，伊
    之委任律師李莉卿為慎重起見，乃電請所有繼承人於九十一年十月五日上午至台
    北縣板橋市○○路○段之事務所，提示遺囑全文正本並交付影本，以資昭信，詎
    上訴人戊○○、甲○○竟於九十一年十月二十一日委由律師以函件否認上開遺囑
    之效力，甚或主張係偽造。如不提起確認之訴，勢無法終止爭端，故伊顯有即受
    確認判決之法律上利益等情，爰求為確認系爭遺囑為真正之判決。
　　上訴人則以：系爭遺囑，並未說明係自書或代筆或口述遺囑，其內容則載明係依
　　遺囑人口述意旨筆記作成，顯似代筆或口授遺囑．惟欠缺代筆人簽名且未由証人
　　在場見證，不合民法第一千一百九十四條、第一千一百九十五條所定之代筆、口
　　授遺囑要件。縱該遺囑係訴外人鄭來益所立並親自書寫，但其書寫姓名與當年同
　　日在臺灣桃園地方法院另案審理時簽名字體明顯不同；若不能親自簽名而用手印
    ，依民法第三條之規定在文件上亦須有二人簽名，惟系爭遺囑並無二人簽名，亦
　　不合法定要件，況訴外人鄭來益於九十年十一月十五日立遺囑時健康尚良好，並
    親自在原法院為另案出庭應訊，且當日之書狀簽名之情形仍如往常，字跡清晰，
    並無不能簽名之情形，則訴外人鄭來益自無棄簡就繁，改以蓋手印代替簽名之理
    ，足證系爭遺囑並非訴外人鄭來益所親寫，亦非其所立云云，資為抗辯。
二、查訴外人鄭來益已於九十一年九月二十三日死亡，兩造俱為其繼承人之事實，為
    兩造所不爭執，並據被上訴人提出
    堪信為真實。
三、按證書之真偽與否不明確，致當事人在私法上之地位有受侵害之危險，而此危險
　　得以對於他造之確認判決除去之者，即得提起確認之訴，民事訴訟法第二百四十
　　七條定有明文。查系爭遺囑因上訴人否認其為真正，如不訴請確認，則其主張之
　　權利是否存在，無法明確，為排除此項危險，被上訴人主張有提起本件確認之訴
    之必要，即屬有據。又被上訴人主張系爭遺囑，為訴外人鄭來益親自書寫，並提
    出系爭遺囑正本為證（見原審卷第二五至二七頁），上訴人則辯稱：系爭遺囑字
    跡工整、字形方正，與鄭來益平日字跡顯有不同，應非其親自所書寫等語，提出
    鄭來益出國之親自簽名為證（見原審卷第七三頁）。查證人即鄭來益之姊呂鄭月
    鳳於本院證稱：「這篇遺囑是他親自交給我的，寄放在我那裡的，後來李莉卿律
    師來找我，問我他（指鄭來益）病情如何，是否有立遺囑，我說有，放在我這裡
    ，她（指李莉卿）就陪同我一起到醫院看我弟弟鄭來益，拿遺囑給在病床上之鄭
    來益確認，他說是他親自寫的，印章指紋來時就蓋好了。」（見本院卷第七０頁
    ），鄭來益之外甥女呂梅玉證稱：「有陪同我母親去長庚醫院看我舅舅（指鄭來
    益），帶著我舅舅寫的遺囑給他確認，在場有舅舅跟他女兒丙○○及兩位律師，
    其中一位李律師，將遺囑交給我舅舅看，我舅舅看遺囑時，一頁一頁翻看確認是
    他寫的，我不清楚何以遺囑會寄放在我母親那裡。」（見原審卷第七一頁），另
    證人即鄭來益之委託律師李莉卿則證稱：「鄭來益寫的時侯我沒在場，在他生前
    一、二個星期，因為他是我的當事人，我知道他罹患癌症，所以我去醫院看他，
    他就拿這份文件給我看，我問他說是否你寫的，他說是他親筆寫的。」（見原審
    卷第八一頁），證人呂鄭月鳳及呂梅玉均為兩造之親屬，李莉卿為執業律師，均
    無偏袒任何一方之可能，又證人呂鄭月鳳、呂梅玉及李莉卿經本院隔離訊問後，
　  對於聽到訴外人鄭來益表示系爭遺囑為其親自書寫之過程均相同，上開證言應屬
　　可取，足認系爭遺囑確為訴外人鄭來益親自書寫。證人李莉卿所證「他（指鄭來
    益）拿這份文件（指系爭遺囑）給我看」與證人鄭月鳳、呂梅玉所證：「將系爭
    遺囑帶至醫院交給鄭來益看」云云，就系爭遺囑是否由伊等帶至醫院交給鄭來益
    確認，經鄭來益確認後，再拿給律師李莉卿看或原放在醫院鄭來益處，因律師李
    莉卿問及遺囑之事，始由鄭來益拿給李莉卿看，相互間之陳述略有出入，然其基
    本事實之陳述，即系爭遺囑是否為鄭來益親自書寫，均相合，與真實性無礙，
    仍非不得予以採信（最高法院七十四年臺上字第一五九九號判例參照）。況原審
    將系爭遺囑與兩造不否認真正之訴外人鄭來益親筆簽名之八十年十月一日結婚證
    書、九十年十一月二十二日之記錄、九十一年四月四日之經歷說明、九十一年四
    月二十三日之說明等平日筆跡資料及其信用卡原件，囑託法務部調查局鑑定結果
    ，認系爭遺囑之筆跡與上開供比對之被繼承人生前親自書寫文件之筆跡、筆劃特
    徵均相符，有法務部調查局九十二年三月二十八日調科貳字第０九二０００八四
    八九Ｏ號鑑定通知書可稽（見原審卷第六十頁），益證系爭遺囑係由訴外人鄭來
    益所親自書寫，應屬真正。上訴人抗辯稱上開法務部調查局之鑑定未附理由，應
    再送其他機關鑑定云云，查上開法務部調查局鑑定之訴外人鄭來益生前親筆書寫
    之文件達三十五紙，信用卡原件七張，經該局歸納分析特徵比對方法鑑定（見原
    審卷第六一頁通知書），已甚翔實，應屬可取，本院認無再行鑑定之必要。又書
    立遺囑，乃人生大事，必經深思熟慮，秉持嚴肅謹慎之心情，故其字跡字形較平
    日工整方正，應屬正常，況上訴人自認鄭來益於九十年十一月十五日尚在臺灣桃
    園地方院為他案件出庭應訊，身體健康良好，訴狀簽名字跡清晰（見原卷第四八
    頁上訴人民事答辯狀），並有上訴人所提鄭來益當日出具之書狀為證（見原卷第
    七九頁），故不得因系爭遺囑字跡工整，遽認其非鄭來益所書寫。
四、上訴人主張系爭遺囑第四項之記載「本遺囑係依遺囑人口述遺囑意旨筆記而成，
    當場宣讀，講解並經遺囑人認可。」係因當時被繼承人鄭來益至訴訟代理人處要
    求作成遺囑，而訴訟代理人請被繼承人鄭來益自行依據訴訟代理人所提供之例稿
    抄寫，被繼承人一時不慎誤將此部分抄錄，實際上本件仍係自書遺囑云云，並舉
    證人即鄭來益另件離婚訴訟之訴訟代理人范坤業之證言為證。上訴人則抗辯：系
    爭遺囑第四項之記載，顯係以口授或代筆遺囑方式完成，惟系爭遺囑並無代筆人
    簽名及在場見證人之簽名，顯與民法第一千一百九十四條規定之要件不符，自不
    發生遺囑之效力，況遺囑攸關繼承人之權利甚鉅，依訴訟代理人之專業知識而言
    ，根本不能誤將代筆遺囑之例稿任意交由被繼承人抄錄，被繼承人亦不可能將遺
    囑視同兒戲，不慎誤抄等語。查證人即替鄭來益辦理另件離婚訴訟之訴訟代理人
    范坤業律師於本院結證稱：「原來我們替他辦離婚及保護令的事情，後來鄭來益
    他知道有癌症，就說他要立遺囑，並要求我們提供範例給他參考，我們有教他格
    式，但沒有教他具體內容。」「我有提供遺囑的範例，讓他自己回去寫，以後的
    事我不知道。」（見本院卷第一五三、一五四頁），足證被上訴人主張系爭遺囑
    第四項之記載，係鄭來益誤抄其訴訟代理人范坤業律師所提供之例稿乙節，應屬
    可信。況本件因上訴人否認系爭遺囑之真正，被上訴人乃提起確認系爭遺囑為真
    正之訴訟，關於系爭遺囑之格式是否為口述遺囑，是否符合民法第一千一百九十
    條自書遺囑之要件，尚不在本件審理之範圍，上訴人對此亦不爭執（見本院卷第
    二六二頁），至系爭遺囑有無侵害上訴人之特留分，係屬遺囑之效力問題，亦非
    本件所得審究，附此敘明。
五、綜上所述，被上訴人主張系爭遺囑為被繼承人鄭來益親自書寫，因上訴人爭執請
    求確認該遺囑為真正，應予准許。從而，原審所為上訴人敗訴判決，核無違誤。
    上訴論旨，猶執陳詞，指摘原判決不當，聲明廢棄改判，為無理由。
六、至兩造其餘之攻擊或防禦方法及未經援用證據，經本院斟酌後，認為均不足以影
    響本判決之結果，自無逐一詳予論駁之必要，併此敘明。
七、據上論結，本件上訴為無理由。依民事訴訟法第四百四十九條第一項、第七十八
    條，判決如主文。
中　　　華　　　民　　　國　　九十三　　年　　 十二 　　月　　 十四 　　日
                                  　民事第十一庭
　　　　　　　　　　　　　　　　　　　　審判長法　官　黃  熙  嫣
　　　　　　　　　　　　　　　　　　　　　　　法　官　鄭  傑  夫
　　　　　　　　　　　　　　　　　　　　　　　法　官　劉  清  景
正本係照原本作成。
如不服本判決，應於收受送達後二十日內向本院提出上訴書狀，其未表明上訴理由者
，應於提出上訴後二十日內向本院補提理由書狀（均須按他造當事人之人數附繕本）
上訴時應提出委任律師或具有律師資格之人之委任狀；委任有律師資格者，另應附具
律師資格證書及釋明委任人與受任人有民事訴訟法第四百六十六條之一第一項但書或
第二項（詳附註）所定關係之釋明文書影本。
中　　　華　　　民　　　國　　九十三　　年　　 十二 　　月　　 十五 　　日
　　　　　　　　　　　　　　　　　　　　　　　書記官  黃  千  鶴
附註：
民事訴訟法第四百六十六條之一（第一項、第二項）：
對於第二審判決上訴，上訴人應委任律師為訴訟代理人。但上訴人或其他法定代理人
具有律師資格者，不在此限。
上訴人之配偶、三親等內之血親、二親等內之姻親，或上訴人為法人、中央或地方機
關時，其所屬專任人員具有律師資格並經法院認為適當者，亦得為第三審訴訟代理人
。
